【裁判字號】    97,金,41
【裁判日期】    980430
【裁判案由】    損害賠償
【裁判全文】
臺灣臺中地方法院民事判決                97年度金字第41號
原      告  甲○○
被      告  丁○○
            子○○
            謝曜嶸即蔡銘峰）.
            壬○○
            庚○○
            戊○○
                    現於臺灣臺中看守所羈押中
            乙○○
            癸○○
            丙○○
            辛○○
            寅○○
上列當事人間請求損害賠償事件，經本院於民國98年4月2日言詞
辯論終結，判決如下：
    主      文
被告丁○○、子○○、謝曜嶸、壬○○、庚○○、戊○○、乙○○、癸○○、丙○○、辛○○、寅○○應給付原告新臺幣伍拾萬
捌仟貳佰柒拾柒元，及自民國九十七年二月八日起至清償日止按
週年利率百分之五計算之利息。
訴訟費用由被告負擔。
本判決於原告以新臺幣壹拾柒萬元為被告丁○○、子○○、謝曜
嶸、壬○○、庚○○、戊○○、乙○○、癸○○、丙○○、辛○○、寅○○供擔保後，得假執行。但被告庚○○、戊○○及癸○○部分，如各以新臺幣肆萬陸仟貳佰零柒元分別為原告預供擔保
，得免為假執行。
    事實及理由
壹、程序事項：
    被告丁○○、子○○、謝曜嶸、壬○○、乙○○、丙○○、
    辛○○、寅○○經合法通知，未於最後言詞辯論期日到場，
    核無民事訴訟法第386條各款所列情形，爰依原告之聲請，
    由其一造辯論而為判決。
貳、兩造爭執要旨：
一、原告主張之事實：
  (一)被告戊○○明知同案刑事被告張簡清欽積欠銀行款項債信不
    佳，無法以其名義聲請設立公司，且可預見借用名義（人頭
    ）負責人成立公司，而未加以闡明正常用途，極易被利用作
    為與財產有關之犯罪，竟基於縱若提供其個人名義被利用作
    為遂行張簡清欽違法使用，亦不違背其本意之幫助犯意，於
    民國95年10月間某日，於不詳地點，提供其所有之身分證、
    戶口名簿等資料予張簡清欽申辦公司之用，而容任張簡清欽
    等人使用其名義申請設立公司以遂行違反銀行法及證券交易
    法之犯罪 (詳後）。
  (二)而被告丁○○與張簡清欽於93年10月間，在臺北市松山區○○○路○段130巷9號14樓籌設「聯合生技國際股份有限公司
    」（下稱聯合生技公司，93年11月10日核准設立），委由被
    告戊○○擔任名義上負責人，張簡清欽為執行董事、被告丁○○為顧問，並為聯合產業共同經營管理發展委員會主任委
    員（張簡清欽、丁○○均為公司實際負責人），陳宏傑為董
    事、被告子○○擔任總經理兼執行長，並為新竹分公司負責
    人，被告謝曜嶸（原名蔡銘峰）擔任副總經理，並為臺中分
    公司負責人，被告乙○○為業務總監，被告庚○○擔任財務
    長，張簡清欽、被告丁○○、子○○、謝曜嶸、乙○○、庚○○，均為聯合生技公司實際負責業務之人；被告壬○○、
    辛○○、癸○○、丙○○、寅○○、己○○（已另與原告達
    成和解）、丑○○（已另與原告達成和解）則自同年10月間
    起，陸續投資加入聯合生技公司。聯合生技公司於94年1月1
    日成立聯合產業共同經營管理發展委員會（下稱產業委員會
    ），由被告丁○○擔任主任委員，張簡清欽、被告子○○、
    謝曜嶸擔任常務委員，被告乙○○、辛○○、壬○○、丙○○、己○○陸續擔任監察委員，以監督公司之經營發展，被
    告癸○○則為創會委員，關於產業投資，委員以上者均有提
    案權；被告壬○○、丙○○、寅○○、己○○、丑○○自加
    入後，均積極招攬會員，被告乙○○、己○○並經常上臺講
    解公司之獎金制度，因績效甚佳，被告乙○○、壬○○、丙○○、寅○○因此升任常務董事，被告丑○○則升任為董事
    ，其等均為公司之重要參加人。聯合生技公司之總公司負責
    各分公司業務推展及整合工作，並將各分公司收得會員之資
    金匯集在總公司，所有資金均由總公司統籌運用。被告丁○○、庚○○、子○○、謝曜嶸、乙○○、壬○○、辛○○、
    癸○○、丙○○、寅○○、己○○、丑○○、戊○○等人均
    明知除法律另有規定外，非依銀行法組織登記之銀行，不得
    經營收受存款業務，亦不得以收受投資或使加入為股東或其
    他名義，向多數人或不特定人收受款項或吸收資金，而約定
    或給付與本金顯不相當之紅利、利息、股息或其他報酬；多
    層次傳銷，其參加人如取得佣金、獎金或其他經濟利益，主
    要係基於介紹他人加入，而非基於其所推廣或銷售商品或勞
    務之合理市價者，不得為之，竟共同基於違反上開銀行法、
    公平交易法之犯意聯絡，自93年10月間起，先以多層次傳銷
    的方法，對外招攬不特定人投資聯合生技公司成為會員，再
    由投資會員憑藉「聯合生技公司階級制度及高額獎金發放的
    誘因，招攬更多不特定人投資聯合生技公司成為會員，以迅
    速壯大組織，再以給付會員與本金顯不相當之紅利，作為吸
    引不特定人投資的手段，而達到違法吸收資金的目的，為擴
    大吸收會員，期間並於94年3月間在臺中巿北屯區○○路○段
    447號31樓成立臺中分公司，於同年6月間，在新竹巿光復2
    段295號23樓之1成立新竹分公司，於同年7月間在高雄巿新
    興區○○○路55號27樓成立高雄總管理處。
  (三)其等以多層次傳銷吸收資金之方式如下：每投資1單位數為
    新臺幣（下同）20240元至22000元（表面上簽訂購買聯合生
    技公司之創業產品套組1組，即上開投資1單位，實則多未領
    得任何商品），13個月（每個月為1期）即回收本金、利息
    ，每投資（或稱購買）1單位，第1個月（即第1期）固定紅
    利為1000元，第2期紅利1200元，第3期利息1400元，第4期
    1600元，第5期1800元，第6期2000元，第7期2200元，第8期
    2400元，第9期2600元，第10期2800元，第11期3000元，第
    12期6000元，第13期7000元（總計35000元），除年利率高
    達60 %以上外，每投資1單位者贈送醬油或酵素1瓶，並向已
    參加投資之會員宣導、鼓勵其等推薦新投資人（吸收會員）
    ，每推薦1投資單位，立即可獲得2000元推薦獎金，又若推
    薦2單位以上可分左、右2線，當左、右2線各有1單位對碰時
    ，又可領對碰推薦獎金1000元（舉例：若甲1次推薦2單位，
    除可領得推薦獎金4000元外，該2單位又分成左、右線各1
    單位，而該左、右線均有1單位碰在一起，又可領得對碰獎
    金1000元，故一次推薦2單位共可領得推薦獎金5000元）。
    ，另設有「領袖分紅」之獎金制度，在聘階「經理」職中，
    以所推薦之左、右2線各50單位，即晉升為經理，經理每單
    位提撥700元為紅利，又所推薦左、右2線各培養1位經理者
    ，聘階為「協理」，協理分紅每單位再提撥300元，又所推
    薦左、右2線各培養1位協理者，聘階為「督導」，又所推薦
    左、右2線各培養1位督導者，聘階為「總監」，又所推薦左
    、右2線各培養1位總監者，聘階為「董事」，又所推薦左、
    右2線各培養1位董事者，聘階為「常董」層次越高分紅越多
    ，並製作紅利細目作帳匯款予各層級幹部及會員，用後期之
    收款充作前期會員之紅利之方式，繼續吸引投資大眾，以此
    高獎金拉攏會員吸收會員，故能迅速擴展參與之投資人，且
    於北、中、南均設立分公司；其等招攬手法除上開高報酬率
    外，對於有意加入之不特定人前來公司後，以召開說明會、
    播放影片等方式而為誇大之說明與介紹，及以印製海報廣為
    宣傳、架設網站（網址：www.ubli fe.com.tw/;www.body16
    8.idv.tw/;104info.com.com.tw/comp/0 0000000000.htm）
    等方式，連續對不特定之人宣稱：聯合生技公司投資種植蘭
    花、生產醬油、投資大陸酒廠等事業，獲利極佳等語，每月
    並舉辦晉升會及以遊覽車接送之方式，帶同投資者參觀南投
    縣草屯鎮○○路465號黃耀德所經營之蝴蝶蘭組織栽培場，
    及雲林縣古坑鄉○○段412-2地號鄒年淦所經營之駝鳥園，
    並向投資人宣稱該蘭花園為聯合生技公司所經營、投資，使
    投資人誤信聯合生技公司具高獲利能力。又聯合生技總公司
    及各分公司，以上開高達60%以上之利率鼓勵投資人至金融
    機構貸款，以利於賺取其中利率之差額，致多數之投資人均
    透過其上線或辛○○等人介紹，至金融機構貸款，而辛○○
    等人即從中賺取仲介服務費1%至8%費用，且鼓勵投資人以刷
    卡方式，透過遠弘科技股份有限公司、數碼網路科技股份有
    限公司代刷之金流服務，刷購聯合生技公司之創業產品套組
    （1組即上開投資單位1單位）。合計招攬會員約5562人，吸
    金金額約545,606,400元。
  (四)原告於被告成立公司後，於94年7月29日起分別以自己及友
    人朱雲瑜、甘佳紜名義投資，投資65單位、5單位及1單位（
    合計（投資71單位），合計投資之總金額為1,712,000元（
    0000000+150000=0000000），未領本金應為1,294,800元（
    即0000000+15000=0000000），扣除已領回之金額獎金1,000
    元，尚損失1,293,800元，扣除未經移送前來民事庭之被告
    部分及已和解部分外，僅請求本件剩餘11名被告共同負擔
    508,277元之損失，故依據侵權行為之法律關係提起本件訴
    訟，並聲明：被告應給付原告508,277元，及起訴狀繕本送
    達最後被告翌日起至清償日止，按週年利率百分之5計算之
    利息。
二、被告抗辯部分：
  (一)被告庚○○、癸○○、戊○○則以：其僅擔任聯合生技公司
    台北分公司之會計，提供勞務領取相當薪水，故已對刑事一
    審判決提起上訴，且原告固投資71單位，剩餘未領本金為
    1,144,800元，尚應扣除已領獎金1,000元。即使有損失，然
    因依照聯合生技公司之規定，投資每一單可獲得相當2,500
    元酵素產品，是以原告投資之單位數為計，亦需扣除177,50
    0元（2500X71=177500），是原告請求之金額最多應為966,3
    00元，故對原告僅請求被告共同負擔508,277元部分並不爭
    執等語資為抗辯，並聲明：駁回原告之訴及假執行之聲請，
    如受不利判決願供擔保請准宣告假執行。
  (二)其餘被告均未於最後言詞辯論期日到場，亦未提出書狀作何
    聲明或陳述以供本院審酌。
參、本件整理到庭兩造（原告及被告戊○○、庚○○、癸○○）
    之爭點整理如下：
一、不爭執之事項：
    本件如果原告請求有理由，其對被告等11人所得共同請求之
    損害賠償金額為508,277元。
二、爭執之事項：
  (一)原告投資金額是否另包括一筆15萬元之金額？
  (二)本件原告之請求是否應扣除產品金額177,500元？
肆、得心證之理由：
一、原告主張關於事實第1項至第4項部分（除投資金額另包括一
    筆15萬元，及關於被告所抗辯應扣除產品金額177,500元外
    ），業經原告引用本院95年度金重訴字第2264、1437號判決
    之內容，並經本院調閱上開卷宗查核無誤，且為到庭被告戊○○、庚○○、癸○○所不爭執，又其餘被告經合法通知，
    既未於言詞辯論期日到場，亦未提出書狀作何聲明或陳述以
    供審酌，本院依調查之結果，堪認為原告主張之事實為真正
    。
二、另原告主張其所投資之金額包含分別以自己及友人朱雲瑜、
    甘佳紜名義投資，投資65單位、5單位及1單位（合計單位）
    ，共投資之總金額為1,562,000元，尚包括一筆15萬元，提
    出會員產業合作合約書及刷卡單為證，雖為到庭之被告庚○○等人所否認，惟觀看原告所提出之刷卡單，原告確實於94
    年12月30日又以信用卡刷卡金額一筆15萬元之金額予被告聯
    合生技公司，足見原告確實有以刷卡方式提供予聯合生技公
    司無誤，可信原告此部分之主張為可採。被告庚○○等人所
    辯自無可採。
三、次按當事人主張有利於己之事實者，就其事實有舉證之責任
    。民事訴訟法第277條定有明文，查被告庚○○到雖庭辯稱
    ：依照聯合生技公司之規定，投資每一單可獲得相當2,500
    元酵素產品，是以原告投資之單位數為計，共需扣除177,
    500元（2500X71=177500）云云，惟如其所述，聯合生技公
    司對於投資人每投資一單位，即給予2,500元酵素產品，參
    照投資人每投資1單位數為20,240元至22,000元間不等，其
    價值僅占投資金額之百分之11.36至百分之12.35，與投資金
    額顯不成對價，況參酌本件聯合生技公司所召集之投資之情
    形，其目的在強調高度投資之利潤取得，故上開酵素產品之
    給予，尚難認為投資之對價，應為促進投資之推銷手法，具
    有贈與之性質，更何況，被告庚○○主張原告於投資71單位
    後，有領取相當數量之產品乙節，既為原告所否認，其雖提
    出投資明細表及提貨單等為證，惟投資明細表並無記載原告
    領取相對之產品資料，而提貨單亦無法顯示原告簽領貨品之
    事實，是被告抗辯應扣除產品之費用云云，應非可採。
四、復按數人共同不法侵害他人之權利者，連帶負損害賠償責任
    ﹔不能知其中孰為加害人者，亦同。造意人及幫助人，視為
    共同行為人。民法第185條定有明文，又犯罪同時侵害國家
    社會及個人法益者，其被侵害之個人自不失為因犯罪而直接
    受損害之人，應仍得依刑事訴訟法第487條之規定，於刑事
    訴訟程序附帶提起民事訴訟，對於被告及依民法負賠償責任
    之人，請求回復其損害。本件被告等人參與聯合生技公司違
    反銀行法第29條之1及公平交易法第23條之規定，並經本院
    刑事庭依銀行法第125條第1項、公平交易法第35條第2項處
    其罪刑，原告既因被告聯合生技公司違反公平交易法之規定
    ，而受有損害，自得依據公平交易法第31條之規定，請求損
    害賠償，又被告等人分別以直接參與或幫助之情形，參與本
    件侵權行為，依上開說明自應負連帶賠償之責。
五、綜上所述，原告依據共同侵權行為之法律關係請求被告共同
    給付其中508,277元，及自起訴狀繕本送達最後被告之翌日
    （即97年2月8日）起至清償日止按週年利率百分之5計算之
    遲延利息，為有理由，應予准許。
六、原告及被告庚○○、戊○○及癸○○各自陳明願供擔保聲請
    宣告假執行及免為假執行，經核均與法律規定相符，爰分別
    酌定相當擔保金額准許之。
伍、訴訟費用負擔之依據：民事訴訟法第85條第1項前段、第78
    條。
中    華    民    國    98    年    4     月    30    日
                  民事第三庭    法  官  許石慶
正本係照原本作成。
如對本判決上訴，須於判決送達後20日內向本院提出上訴狀（須
附繕本）。
中    華    民    國    98    年    4     月    27    日
                              書記官


司法院資訊處製作；財團法人民間司法改革基金會備份。
